ACORDAO-COMPLETO-2455295

ACÓRDÃO 8602/2021 ATA 19/2021 - PRIMEIRA CÂMARA

VISTOS, relatados e discutidos os atos de concessão de pensão militar aos interessados acima arrolados.
ACORDAM os Ministros do Tribunal de Contas da União, reunidos em sessão da 1ª Câmara, diante das razões expostas pelo Relator, com fundamento no art. 71, inciso III, da Constituição Federal, no art. 1º, inciso V, e art. 39, incisos I e II, da Lei 8.443/1992, nos arts. 260 e 262 do Regimento Interno e na Súmula TCU 106, em:
9.1. considerar legais e autorizar o registro dos atos de concessão de pensão militar a Cláudia Lúcia da Silva, Dorinda Goncalves Lopes, Douglas Bolson, Maria Lina Vegni Souza, Nelza de Moraes Rodrigues, Rosane Dannenberg Bolson, Soraia Aparecida Santos Mascarenhas e Zenaide Coelho Leite;
9.2. considerar ilegais e negar registro aos atos de concessão de pensão militar a Lutigardes Rodrigues Martins, Maria Eugênia Satyro, Renata Torres Pimenta Pacheco, Rosiane Torres Pimenta e Gleise Mairi Campos Borges;
9.3. dispensar o ressarcimento das quantias indevidamente recebidas de boa-fé pelos beneficiários dos atos ora considerados ilegais a até a data de ciência desta deliberação pelo órgão de origem;
9.4. determinar ao Comando da Aeronáutica que:
9.4.1. no prazo de 15 (quinze) dias a contar da ciência desta deliberação:
9.4.1.1. suste os pagamentos decorrentes dos atos ora impugnados, sob pena de responsabilidade solidária da autoridade administrativa omissa;
9.4.1.2. dê ciência do inteiro teor desta deliberação aos interessados e os alerte de que o efeito suspensivo proveniente da interposição de possíveis recursos perante o TCU não os eximirá da devolução dos valores percebidos indevidamente após a respectiva notificação, caso os apelos não sejam providos;
9.4.2. no prazo de 30 (trinta) dias a contar da ciência desta deliberação:
9.4.2.1. encaminhe a este Tribunal comprovante da ciência dos interessados;
9.4.2.2. emita novos atos, livre das irregularidades ora apontadas, e os submeta, por intermédio do sistema e-Pessoal, a nova apreciação por este Tribunal.

Atos de concessão de pensão militar expedidos pelo Comando da Aeronáutica em que, em alguns deles, foi constatada a majoração de proventos em razão de reforma por invalidez decorrente de doença especificada em lei sem embasamento legal.

Primeira Câmara

Comando da Aeronáutica.

3. Interessados: Cláudia Lúcia da Silva (XXX.856.938-XX); Dorinda Goncalves Lopes (XXX.119.427-XX); Douglas Bolson (XXX.025.340-XX); Gleise Mairi Campos Borges (XXX.604.242-XX); Lutigardes Rodrigues Martins (XXX.723.534-XX); Maria Eugênia Satyro (XXX.103.466-XX); Maria Lina Vegni Souza (XXX.796.707-XX); Nelza de Moraes Rodrigues (XXX.280.067-XX); Renata Torres Pimenta Pacheco (XXX.388.694-XX); Rosane Dannenberg Bolson (XXX.030.440-XX); Rosiane Torres Pimenta (XXX.383.444-XX); Soraia Aparecida Santos Mascarenhas (XXX.955.598-XX); Zenaide Coelho Leite (XXX.743.934-XX).

13.1. Ministros presentes: Benjamin Zymler (na Presidência), Vital do Rêgo e Jorge Oliveira (Relator).
13.2. Ministro-Substituto convocado: Marcos Bemquerer Costa.
13.3. Ministro-Substituto presente: Weder de Oliveira.

JORGE OLIVEIRA

Ao examinar os atos de concessão de pensões militares expedidos pelo Comando da Aeronáutica em favor dos interessados acima arrolados, a Secretaria de Fiscalização de Integridade de Atos e Pagamentos de Pessoal e de Benefícios Sociais - Sefip, por não vislumbrar qualquer irregularidade, opinou, em pareceres uniformes (peças 13/14) , por sua ilegalidade e seu registro.
2.	O Ministério Público junto ao TCU - MPTCU (peça 18) , entretanto, discordou parcialmente de tal encaminhamento, pelos seguintes motivos:
" (...) 
4.	O ato à peça 2 trata da concessão inicial da pensão militar instituída por José Duarte Martins em benefício da viúva Lutigardes Rodrigues Martins. O ex-militar ocupava na ativa o posto de Primeiro Tenente e foi transferido para a reserva remunerada contando com mais de 30 anos de serviço. Em razão disso, os proventos da reserva passaram a ser calculados tendo por referência o posto de Capitão, com fundamento no art. 50, inciso II, da Lei 6.880/1980. A concessão inicial da reforma, por impedimento de idade de permanência na reserva, manteve os proventos calculados com base no posto de Capitão, e o ato foi apreciado pela legalidade no âmbito do TC Processo 009.705/2006-5 (peça 17, p. 1-2) . Posteriormente, os proventos de reforma passaram a ser calculados com base no posto de Major, por ter sido considerado definitivamente incapaz para o serviço ativo das Forças Armadas em face de invalidez permanente decorrente de doença especificada em lei.
5.	O ato à peça 4 trata da concessão inicial da pensão militar instituída por Maurício de Lacerda Satyro em benefício da viúva Maria Eugenia Satyro. O ex-militar ocupava na ativa o posto de Suboficial e foi transferido para a reserva remunerada contando com mais de 30 anos de serviço. No ato da reforma, o gestor de pessoal informou no campo "Esclarecimentos Gestor de Pessoal" que, já na condição de reformado, o ex-militar foi acometido de doença especificada em lei que o incapacitou definitivamente para o serviço militar e o impossibilitou para qualquer trabalho, alcançando a melhoria de reforma com proventos do grau hierárquico superior. Em razão disso, os proventos da reforma passaram a ser calculados tendo por referência o posto de Primeiro Tenente (peça 17, p. 3-4) .
6.	O ato à peça 9 trata da concessão inicial da pensão militar instituída por Horlane Costa Pimenta em benefício das filhas Renata Torres Pimenta Pacheco e Rosiane Torres Pimenta. O ex-militar ocupava na ativa o posto de Suboficial e foi transferido para a reserva remunerada contando com mais de 30 anos de serviço. Em razão disso, os proventos da reserva passaram a ser calculados tendo por referência o posto de Segundo Tenente, com fundamento no art. 50, inciso II, da Lei 6.880/1980. A concessão inicial da reforma, por impedimento de idade de permanência na reserva, manteve os proventos calculados com base no posto de Segundo Tenente, e o ato foi apreciado pela legalidade no âmbito do TC Processo 001.300/2002-8 (peça 17, p. 5-6) . Posteriormente, os proventos de reforma passaram a ser calculados com base no posto de Primeiro Tenente, por ter sido considerado definitivamente incapaz para o serviço ativo das Forças Armadas em face de invalidez permanente decorrente de doença especificada em lei.
7.	O ato à peça 11 trata da concessão inicial da pensão militar instituída por Marcos José Borges em benefício da viúva Gleise Mairi Campos Borges. O ato informa que ex-militar ocupava na ativa o posto de Suboficial e foi transferido para a reserva remunerada contando com mais de 30 anos de serviço. Observa-se no ato inicial da reforma, por impedimento de idade de permanência na reserva, que os proventos eram corretamente calculados com base no posto de Segundo Tenente, e o ato foi apreciado pela legalidade no âmbito do TC Processo 023.711/2014-0 (peça 17, p. 7-8) . Posteriormente, os proventos de reforma passaram a ser calculados com base no posto de Primeiro Tenente, por ter sido considerado definitivamente incapaz para o serviço ativo das Forças Armadas em face de invalidez permanente decorrente de doença especificada em lei.
8.	Por meio do Acórdão 2.225/2019, da relatoria do Ministro Benjamin Zymler, o Plenário do Tribunal firmou o entendimento de que não há embasamento legal para o cálculo dos proventos de reforma tendo por referência dois postos acima daquele ostentado pelo militar na atividade, tampouco para a majoração do posto de referência do militar já reformado.
9.	A Lei 6.880/1980 trata do tema em seus artigos 50, 108 e 110. Da leitura desses dispositivos, observa-se que o benefício de "proventos calculados sobre o posto hierárquico imediato", seja em consequência de transferência para a inatividade contando com mais de 30 anos de serviço, conforme dispõe o art. 50 da Lei 6.880/1980, seja pelo motivo de o militar ter sido considerado inválido para o serviço militar, conforme art. 110 da mesma lei, somente pode ser calculado com base no soldo correspondente ao grau hierárquico imediato ao que possuir ou que possuía na ativa. E, como dito acima, tal benefício não alcança militar já reformado.
10.	É nesse sentido a jurisprudência do Superior Tribunal de Justiça (grifos inseridos) :
ADMINISTRATIVO. MILITAR. REFORMA. ALTERAÇÃO DE BENEFÍCIO. INCAPACIDADE SUPERVENIENTE. ART. 110, § 1º C/C ART. 108, V, DA LEI 6.880/80. MILITARES DA ATIVA OU RESERVA REMUNERADA. RESTRIÇÃO. MILITAR JÁ REFORMADO. IMPOSSIBILIDADE. 
1. A reforma do militar com a remuneração calculada com base no soldo correspondente ao grau hierárquico imediato ao que possuir ou que possuía na ativa, nos termos do art. 110, § 1º, c/c o art. 108, V, da Lei 6.880/80, restringe-se aos militares da ativa ou reserva remunerada, na exata disposição do caput do art. 110, não sendo possível a concessão de tal benesse àqueles militares já reformados. 
2. Recurso especial não provido. (REsp 1.340.075/CE, Rel. Min. Castro Meira, Segunda Turma, julgado em 9/4/2013, DJe de 15/4/2013) 
11.	No caso concreto, as informações dos atos às peças 2, 4, 9 e 11, e os elementos insertos à peça 17, não deixam dúvidas de que os instituidores obtiveram melhorias em seus proventos em dois ou mais graus hierárquicos superiores ao ocupado na ativa, alcançando militares já reformados, em desacordo com a citada legislação de regência, com o entendimento do Tribunal firmado no Acórdão 2225/2019-TCU-Plenário e com a jurisprudência do STJ, situação que macula os proventos das pensões.
12.	Ante o exposto, opinamos pela ilegalidade e negativa de registro dos atos de pensão militar instituídas por José Duarte Martins (peça 2) , Maurício de Lacerda Satyro (peça 4) , Horlane Costa Pimenta (peça 9) e Marcos José Borges (peça 11) .
 (...) "
	É o Relatório.

não há.

Procurador Rodrigo Medeiros de Lima.

PENSÃO MILITAR. AUSÊNCIA DE MÁCULAS EM SEIS ATOS. LEGALIDADE E REGISTRO. MAJORAÇÃO DE PROVENTOS EM DOIS OU MAIS POSTOS HIERÁRQUICOS, EM QUATRO ATOS, EM RAZÃO DE REFORMA POR INVALIDEZ DECORRENTE DE DOENÇA ESPECIFICADA EM LEI. AUSÊNCIA DE EMBASAMENTO LEGAL. ILEGALIDADE E RECUSA DE REGISTRO.

PENSÃO MILITAR (PMIL)

Secretaria de Fiscalização de Integridade de Atos e Pagamentos de Pessoal e de Benefícios Sociais - Sefip.

Ao examinar dez atos de concessão de pensões militares expedidos pelo Comando da Aeronáutica, a Secretaria de Fiscalização de Integridade de Atos e Pagamentos de Pessoal e de Benefícios Sociais - Sefip, por não vislumbrar qualquer irregularidade, opinou, em pareceres uniformes, por sua legalidade e seu registro.
2.	O Ministério Público junto ao TCU - MPTCU (peça 18) , entretanto, discordou de tal encaminhamento no tocante aos atos referentes às pensões instituídas por José Duarte Martins em favor de Lutigardes Rodrigues Martins, por Maurício de Lacerda Satyro em benefício de Maria Eugênia Satyro, por Horlane Costa Pimenta em favor de Renata Torres Pimenta Pacheco e de Rosiane Torres Pimenta e por Marcos José Borges em favor de Gleise Mairi Campos Borges. Assim, opinou pela ilegalidade e pela recusa de registro àqueles atos, e endossou a manifestação da unidade técnica no tocante aos demais. 
3.	Acompanho o posicionamento da Procuradoria, que incluo entre minhas razões de decidir.
4.	Como minuciosamente descreveu o Parquet na análise que empreendeu de cada um dos quatro atos de concessão que questionou, em todos eles, por ocasião da reforma do instituidor por invalidez decorrente de doença especificada em lei, ocorreu majoração de proventos em dois ou mais graus hierárquicos em relação ao posto ocupado na ativa, com suposto embasamento no art. 110 da Lei 6.880/1980.
5.	Tal procedimento foi considerado irregular por esta Corte por intermédio do Acórdão 2225/2019-TCU-Plenário (Relator o Ministro Benjamin Zymler) , no qual se entendeu que o aludido dispositivo legal não autoriza nem o cálculo dos proventos de reforma com base em dois postos acima daquele ocupado pelo militar na atividade, nem qualquer majoração do posto de referência do militar já reformado.
6.	Conforme registrado no Sumário da deliberação há pouco mencionada:
"Sumário: ATOS DE REFORMA. ALTERAÇÃO DE UMA DAS CONCESSÕES PARA ELEVAÇÃO, EM UM GRAU HIERÁRQUICO, DO POSTO SOBRE O QUAL CALCULADOS OS PROVENTOS DO INATIVO, EM FACE DA SUPERVENIÊNCIA DE INVALIDEZ PERMANENTE DECORRENTE DE DOENÇA ESPECIFICADA EM LEI. MILITAR ANTERIORMENTE REFORMADO COM PROVENTOS JÁ CALCULADOS SOBRE O POSTO HIERÁRQUICO SUPERIOR, POR TEMPO DE SERVIÇO. AUSÊNCIA DE PREVISÃO LEGAL PARA EXTENSÃO DA VANTAGEM ESTABELECIDA NO ART. 110 DA LEI 6.880/1980 A MILITARES JÁ REFORMADOS, BEM COMO PARA O ACRÉSCIMO DE DOIS POSTOS NO CÁLCULO DOS PROVENTOS. NEGATIVA DE REGISTRO. DETERMINAÇÕES. LEGALIDADE E REGISTRO DAS DEMAIS CONCESSÕES."  (grifou-se) 
7.	No voto condutor daquele aresto, o Relator também deixou claro que:
"9. (...) o benefício previsto no art. 110 da Lei 6.880/1980, expressamente dirigido ao militar da ativa ou da reserva remunerada, não alcança o militar reformado. Ademais, quer da ativa, quer da reserva, o benefício se traduz no cálculo dos proventos com base no soldo do posto ou grau hierárquico imediato àquele que o favorecido apresentava na ativa - ou seja, não há espaço na norma para o cálculo dos proventos ter por referência dois postos acima daquele que o militar possuía quando ainda em atividade."
8.	Acrescente-se que este também é o entendimento do Superior Tribunal de Justiça - STJ a respeito do tema:
"ADMINISTRATIVO. MILITAR. REFORMA. ALTERAÇÃO DE BENEFÍCIO. INCAPACIDADE SUPERVENIENTE. ART. 110, § 1º C/C ART. 108, V, DA LEI 6.880/80. MILITARES DA ATIVA OU RESERVA REMUNERADA. RESTRIÇÃO. MILITAR JÁ REFORMADO. IMPOSSIBILIDADE. 
1. A reforma do militar com a remuneração calculada com base no soldo correspondente ao grau hierárquico imediato ao que possuir ou que possuía na ativa, nos termos do art. 110, § 1º, c/c o art. 108, V, da Lei 6.880/80, restringe-se aos militares da ativa ou reserva remunerada, na exata disposição do caput do art. 110, não sendo possível a concessão de tal benesse àqueles militares já reformados. 
2. Recurso especial não provido." (REsp 1.340.075/CE, Rel. Min. Castro Meira, Segunda Turma, julgado em 9/4/2013, DJe de 15/4/2013 - grifou-se) 
	Dessa forma, são ilegais os quatro atos criticados pelo MPTCU, razão pela qual, ao acolher o parecer daquele órgão e diante da ausência de máculas nos demais atos em exame, voto pela adoção da minuta de acórdão que trago a este Colegiado.
TCU, Sala das Sessões, em 8 de junho de 2021.
JORGE OLIVEIRA 
Relator